【裁判字號】    97,上易,1728
【裁判日期】    971127
【裁判案由】    詐欺
【裁判全文】
臺灣高等法院刑事判決                97年度上易字第1728號
上  訴  人
即  被  告  乙○○
上列上訴人因詐欺案件，不服臺灣板橋地方法院97年度易字第
753號，中華民國97年6月5日第一審判決（起訴案號：臺灣板橋
地方法院檢察署96年度偵字第28393號），提起上訴，本院判決
如下：
    主  文
上訴駁回。
    犯罪事實
一、緣某年籍姓名不詳綽號「小高」之成年人，基於意圖為自己
    不法所有之犯意，利用IP節費網路電話，設定來電顯示為司
    法新廈聯合總機號碼0000000000，先於民國96年11月21日13
    時許，以上開顯示電話向台北縣中和市民眾甲○○佯以其係
    臺北地檢署檢察官「薛維平」，告知甲○○涉犯銀行法及洗
    錢防制法等罪嫌，須自帳戶內提領新臺幣（下同）70萬元由
    法院監管云云，致甲○○陷於錯誤，按指示前往郵局提領70
    萬元，於當日16時許，在臺北縣中和市○○路與立人街口，
    將70萬元交付假冒為書記官「陳育生」之成年男子，該男子
    則交付甲○○1 紙偽造之台北地檢署監管科通知書。嗣甲○
    ○察覺有異，於當日晚間約8 時許即報警處理。
二、上開綽號「小高」之人食髓知味，於翌日即96年11月22日與
    乙○○共同基於意圖為自己不法所有犯意之聯絡，先由「小
    高」於當日9 時許，再以電話假冒檢察官「薛維平」之名義
    ，向甲○○佯稱因其彰化銀行之帳戶為人頭帳戶，須再提領
    100 萬元由法院監管，且書記官將於同日17時許，親赴臺北
    縣中和市○○路○段50巷25號2樓住處取款等語，於同日16時
    許，乙○○即到甲○○上開住處樓下觀察等候，經「小高」
    以電話0000000000顯示號碼向甲○○確認已提款後，再以同
    一電話號碼撥打乙○○攜帶使用之行動電話0000000000號，
    通知乙○○上甲○○2樓住處取款。乙○○依指示至該址樓
    梯間欲上2樓時，發覺有據報埋伏現場之警員，隨即下樓往
    外逃逸，而未得逞。經警隨後追捕至臺北縣中和市○○路○
    段50巷27號前始查獲，並扣得乙○○隨身攜帶之3支手機（
    分別為0000000000號皮爾卡登牌手機、0000000000號二類電
    信馹玥國際手機、0000000000號NOKIA牌手機）。
三、案經臺北縣政府警察局中和分局報請臺灣板橋地方法院檢察
    署檢察官偵查起訴。
    理  由
甲、證據能力方面：
一、按被告以外之人（包括證人、鑑定人、告訴人、被害人及共
    同被告等）於審判外之陳述雖不符刑事訴訟法第159條之1至
    之4等4條之規定，而經當事人於審判程序同意作為證據，法
    院審酌該言詞陳述或書面陳述作成時之情況，認為適當者，
    亦得為證據；當事人、代理人或辯護人於法院調查證據時，
    知有刑事訴訟法第159條第1項不得為證據之情形，而未於言
    詞辯論終結前聲明異議者，視為有前項之同意，同法第159
    條之5定有明文。立法意旨在於傳聞證據未經當事人之反對
    詰問予以核實，原則上先予排除。惟若當事人已放棄反對詰
    問權，於審判程序中表明同意該等傳聞證據可作為證據；或
    於言詞辯論終結前未聲明異議，基於尊重當事人對傳聞證據
    之處分權，及證據資料愈豐富，愈有助於真實發見之理念，
    且強化言詞辯論主義，使訴訟程序得以順暢進行，上開傳聞
    證據亦均具有證據能力。又當事人已於準備程序或審判期日
    明示同意或擬制同意以被告以外之人於審判外之陳述作為證
    據，而其意思表示又無瑕疵時，該被告以外之人於審判外之
    陳述，雖不符刑事訴訟法第159條之1至第159條之4之規定，
    基於訴訟程序安定性、確實性之要求，自應賦予證據能力，
    不許當事人事後任意撤回同意或再事爭執（最高法院96年度
    台上字第7494號判要旨參照）。
二、查被告對於被害人甲○○於警詢之陳述於原審就其證據能力
    並未聲明異議，應視為已為同意採為證據，被告雖於97年6
    月23日具狀辯稱上開證據無證據能力云云，惟被告於本院97
    年8月11日準備程序時僅表明這個部份伊不知情等語，乃係
    對該供述證據證明力之爭執，並非有關違法取證或非基於自
    由意思陳述等證據能力之爭執，又本院於97年11月6日審理
    期日通知被害人甲○○到庭，被告未請求詰問，並對被害人
    甲○○於警詢之陳述表示無意見（見本院審判筆錄），其意
    思表示尚難認有瑕疵，應認為被告不得再行爭執；又本件所
    引用之其他非供述證據，公訴人、被告於本院言詞辯論期日
    亦未聲明異議，審酌上開供述及非供述證據資料製作時之情
    況，並無不當取供及證明力明顯過低之瑕疵，認以之作為證
    據應屬適當，故揆諸前開規定，認前揭證據資料應有證據能
    力。
乙、實體方面：
一、訊據被告乙○○固不否認96年11月22日16時許，其至臺北縣
    中和市○○路○段50巷25號樓上處，旋於附近為警查獲，並
    查扣其攜帶之3支手機等事實，惟矢口否認有與綽號「小高
    」之人共同電話行騙，辯稱：那天伊是直接走到5樓找人，
    警察說伊看到他們馬上掉頭跑，沒有這回事；小高委託伊去
    找朋友，伊沒有想很多，伊不知道幫他找朋友，事情會變成
    這樣，伊當時接電話根本不知道是司法新廈的電話，伊以為
    小高人在台北云云。並具狀辯稱：（1）原判決依被害人甲
    ○○於警詢中之指述「明確」，認定被告涉犯共同詐欺取財
    未遂罪嫌，除違反刑事訴訟法第160條，且理由矛盾外，併
    有推測被告犯罪之違法。（2）被告「並無」於96年11月23
    日檢察官訊問時坦承「小高跟我說要我從新竹上來，他說要
    給我賺外快... 這是小高第一次要我去領錢」之到場緣由等
    語，實係書記官誤載。（3）原判決依其所謂情況證據，認
    定被告有涉犯共同詐欺取財未遂罪嫌，係以擬制推測之方法
    ，為其判斷之基礎。（4）若鈞院仍認被告係遭綽號「小高
    」者利用，伏請鈞院衡酌被告係遭「小高」者利用代其找朋
    友而至現場，並無前科，俯允賜緩刑之判決，俾被告日後行
    事謹慎云云。經查：
（一）被害人甲○○於警詢中指述：伊於96年11月21日13時許，
      陸續在住處（中和市○○路○段50巷25號2樓）接獲自稱台
      北地檢署檢察官薛維平與書記官陳育生之男子來電話表示
      伊身分證遭冒用申請人頭帳戶，涉及洗錢要帶伊至北檢說
      明，要伊從帳戶領70萬元給法院監管，並約伊在中和自立
      、立人路口交付，該男子於16時38分起連續以0000000000
      電話打至伊手機確定伊到郵局領錢後，要伊在該路口等，
      約3分鐘後一名年約20多歲男子，身高170左右，頭髮中分
      、臉清秀，用書記官之證件對伊說70萬元為人頭帳戶，金
      錢要交付給他，並當場給伊一張台北地檢署影印之公文，
      伊就將70萬元交付給他監管。今22日9時許該自稱檢察官
      之男子又打電話（00000000）稱伊彰化銀行為人頭帳戶，
      要再提領100萬給他，並稱書記官會於17時許到伊家來拿
      錢，96年11月22日17 時許有一女子進入伊住處二樓樓梯
      間，見警方在場而立即逃跑至中和市○○路○段50巷27號
      前才被警方攔下，該自稱檢察官之男子說書記官會來伊家
      收錢，該自稱檢察官之男子用顯示0000000000台北地檢署
      總機電話打給伊，還有留2支行動電話0000000000、00000
      00000，伊沒有打給他；又從22日早上9時用第一通電話打
      電話到伊家表示70萬已收到，並問伊在彰化銀行定存有多
      少錢，伊說200萬元，該男子又稱須再交付100萬元，叫伊
      到銀行解約提領現金100萬元，伊覺得不對，就報警方，
      第二通約12時許，男子又打電話來說伊是否有去銀行解約
      並提領100萬元放在家中，這期間男子不定時打伊手機要
      叫書記官來拿錢，約14時自稱檢察官男子打電話過來說書
      記官找不到伊家，約在中和市○○路○段8號前等伊，警方
      叫伊佯稱腳痛無法行走，叫這名男子通知假冒的書記官來
      伊家領錢，約15時許男子打電話過來說他跟書記官連絡已
      到自立路15巷口全家便利商店等叫伊過去，伊又告訴他伊
      走路不便無法過去，約15時30分又打電話過來說書記官在
      秀山公園等伊過去，伊跟他說伊無法行走，約16時這名男
      子打電話來說他跟書記官連絡，叫伊到樓下拿100萬元等
      書記官，伊對男子說伊在樓梯間等書記官，並將伊家大門
      跟樓下鐵門打開讓他進來，約16時40分許男子打電話至伊
      手機說書記官已經到伊家附近，警方叫伊跟男子說，伊在
      樓梯間等他，約17時許有一名女子走進來發現伊跟警方在
      場就往樓下逃逸，警方就在後方追她等語；被害人甲○○
      並提出台北地檢署監管科之文件影本一份，並有現場監視
      錄影帶翻拍之照片可資佐證，是被害人甲○○於警詢所述
      ，堪信為真實。
（二）次查，被告於警詢時自承於96年11月22日15時許，到達中
      和市○○路15巷口之全家超商等語（見偵查卷第12頁），
      而依現場監視錄影帶翻拍之照片顯示，被告於該日16時許
      ，出現在中和市○○路○段50巷底，嗣即於被害人住處樓
      下徘徊30多分鐘，於同日16時44分許接聽電話，接聽電話
      後即進入被害人住處公寓，於同日16時48分許下樓離開，
      其下樓後有警方人員在後等情，有案發現場附近監視器畫
      面翻拍照片可稽（偵查卷第41頁至第46頁），依被告於案
      發現場停留之狀況，與被害人甲○○指陳有自稱檢察官之
      人指派書記官至其住處取款之情節及其時間相符，足認被
      告即為被害人甲○○所指有自稱檢察官之人指派假冒之書
      記官前來取款之人；復查，被告於為警查獲時於其身上起
      獲3支手機，其中廠牌NOKIA手機經操作結果，有00000000
      00未接來電、已接電話之顯示，該0000000000即為司法新
      廈聯合總機號碼，益證被告確有上開犯行。
（三）被告於原審及本院審理中雖堅稱其係代「小高」到場訪友
      云云，審酌被告自承與綽號「小高」之人為泛泛之交，不
      熟識其身份之情，怎有可能特地自新竹北上，代為訪視與
      其陌生之第三人，被告執此訪友之由為辯，顯違常情。又
      含門號SIM卡之手機，通常為個人專用之物，苟無深交且
      僅代為訪友，「小高」怎會因此交付含門號之手機予被告
      ，益見被告所辯代為訪友而到場之不可信。再者，警員當
      場查扣被告攜帶之0000000000號NOKIA牌手機，其通話紀
      錄確有顯示為司法新廈聯合總機號碼0000000000之已接、
      未接及已撥儲存電話紀錄，有操作翻拍照片可稽（見偵查
      卷第37、39頁），已如前述，被告復未能合理釋明為何有
      此通話紀錄；又被告之身分既非從事廣泛、繁鉅商務活動
      或公共事務之人，衡情無庸隨身攜帶含不同門號之3支手
      機徒增累贅，是被告所辯均不可採。
（四）按共同正犯不限於事前有協議，即僅於行為當時有共同犯
      意之聯絡者，亦屬之。如係分擔實施行為之一部，應論以
      共同正犯，最高法院28年上字第3495號、30年上字第870
      號判例參照，本件犯罪犯罪事實欄一部份之犯行雖不能證
      明被告有參與（詳後述不另為無罪諭知部分），惟被告有
      參與犯罪事實欄二部份之犯罪行為，被告冒充法院書記官
      前去取款，應認已分擔實施犯罪行為之一部，應論以共同
      正犯。綜上各情，被告所辯應屬飾卸之詞，不足採信，本
      件事證明確，被告犯行堪予認定，應予依法論科。
二、核被告乙○○所為，係犯刑法第339條第3項、第1項之詐欺
    取財未遂罪，其著手犯罪行為之實行，因被害人察覺報警而
    未得逞，為未遂犯，依刑法第25條第2項之規定，按既遂犯
    之刑減輕之。被告與上開綽號「小高」之成年人，就上開事
    實欄二所示詐欺取財犯行，有犯意聯絡及行為分擔，依刑法
    第28條規定，應論以共同正犯。被告雖無犯罪前科紀錄，初
    犯本件之罪，然審酌台灣地區電話行騙犯罪層出不窮，騷擾
    人民正常之生活作息，治安機關查緝不易，致受害人經常索
    討無門，此種犯罪幾成全民公敵，被告甘願淪為電話行騙詐
    財犯罪之一份子，及其審理中否認犯行態度等一切情狀，自
    不宜輕縱。原審適用刑法第339條第3項、第1項、第25條第
    2項、第28條之規定，判處被告有期徒刑2年。扣案偽造之台
    北地檢署監管科通知書，與本件被告犯行無涉（詳後述）；
    現金6萬5000元、統一發票2張尚無證據證明係犯罪所得、所
    用或預備之物；另3支手機尚無證據證明均為被告或共犯所
    有供犯罪所用之物，又非違禁物，爰均不宣告沒收。又公訴
    意旨另以：被告乙○○與綽號「小高」之人共組詐騙集團，
    基於意圖為自己不法所有之犯意聯絡，自96年11月某日起，
    由乙○○（使用門號:0000000000 號之手機）擔任詐騙集團
    負責領取贓款之車手，由集團中成員利用IP節費網路電話，
    設定來電顯示號碼為0000000000，於96年11月21日13時許，
    以上開電話向甲○○佯稱係臺北地檢署檢察官「薛維平」，
    稱甲○○涉犯銀行法及洗錢防制法等罪嫌，須自帳戶內提領
    70 萬元由法院監管云云，致甲○○陷於錯誤，遂按指示前
    往郵局提領70萬元，並在臺北縣中和市○○路與立人街口，
    將70 萬元交付該詐騙集團之成員。因認被告乙○○於於96
    年11 月21日另涉犯詐欺取財既遂罪等語。經原審以：（一
    ）按犯罪事實應依證據認定之，無證據不得認定犯罪事實。
    所謂證據，係指足以認定被告確有犯罪行為之積極證據而言
    ，該項證據自須適於為被告犯罪事實之證明者，始得採為斷
    罪之資料；如未能發現相當證據，或證據不足以證明，自不
    能以推測或擬制之方法，以為裁判之基礎。且刑事訴訟上證
    明之資料，無論其為直接或間接證據，均須達於通常一般之
    人均不致有所懷疑，而得確信其為真實之程度，始得據為有
    罪之認定，若其關於被告是否犯罪之證明未能達此程度，而
    有合理懷疑之存在，致使無從形成有罪之確信，根據「罪證
    有疑，利於被告」之證據法則，即不得遽為不利被告之認定
    。其以情況證據（即間接證據）斷罪時，尤須基於該證據在
    直接關係上所可證明之他項情況事實，本乎推理作用足以確
    證被告有罪，方為合法，不得徒憑主觀上之推想，將一般經
    驗上有利被告之其他合理情況逕予排除。（二）訊之被告否
    認其於96年11月21日前，即與綽號「小高」之人共組詐騙集
    團，電話行騙甲○○之事實。查本件公訴人係以被告於96年
    11月22 日實行上開論罪部分之犯行，推斷被告於96年11月
    21日前即與「小高」共同實行犯罪，然被害人甲○○於警詢
    中已明確指陳來電係假冒「薛維平」檢察官，96年11月21日
    其將70萬元交付某假冒「陳育生」書記官之男子，該男子則
    當場交付台北地檢署監管科通知書等情（見偵查卷第20頁）
    ，此過程並未顯示有何女性參與詐騙行為之實行，縱被告於
    此之前持有0000000000號之手機，亦不能徒此認為被告已認
    識「小高」之具體犯罪行為，並有犯意聯絡，從而被告否認
    此部分之犯行，難謂無稽。參酌上開說明，公訴意旨就96年
    11月21日前關於被告是否犯罪之證明，未能達得確信其為真
    實之程度，而有合理懷疑之存在，致使無從形成有罪之確信
    ，根據「罪證有疑，利於被告」之證據法則，即不得遽為不
    利被告之認定，是96年11月21日部分之犯罪應屬不能證明。
    惟公訴人認此部分與上開論罪處刑部分，屬接續犯，為實質
    一罪之關係，爰不另為無罪之諭知。原審認事用法，核無違
    誤，量刑亦屬妥適，被告上訴意旨否認犯罪及請求緩刑，認
    無理由，應予駁回。
據上論結，應依刑事訴訟法第368條，判決如主文。
本案經檢察官林秀濤到庭執行職務。
中    華    民    國    97    年    11    月    27    日
                  刑事第六庭審判長法  官  林堭儀
                                  法  官  張明松
                                  法  官  吳淑惠
以上正本證明與原本無異。
不得上訴。
                                  書記官  陳雅加
中    華    民    國    97    年    12    月    2     日
附錄本案所犯法條全文
中華民國刑法第339條
（普通詐欺罪）
意圖為自己或第三人不法之所有，以詐術使人將本人或第三人之
物交付者，處5 年以下有期徒刑、拘役或科或併科1 千元以下罰
金。
以前項方法得財產上不法之利益或使第三人得之者，亦同。
前二項之未遂犯罰之。


司法院資訊處製作；財團法人民間司法改革基金會備份。
